臺灣臺中地方法院民事判決　　　　　　　 94年度訴字第567號
原　　　告　甲○○
被　　　告　乙○○
上開當事人間履行契約事件，本院於中華民國九十四年七月十四
日言詞辯論終結，判決如下：
　　主　　文
被告應給付原告新臺幣捌拾萬元，及自民國八十九年十二月一日
起至清償日止，按年息百分之五計算之利息。
原告其餘之訴駁回。
如附表所示之訴訟費用總額由被告負擔。
本判決第一項於原告以新臺幣貳拾柒萬元為被告供擔保後得假執
行，但被告如以如主文第一項所示之本金為原告預供擔保後，得
免為假執行。
原告其餘假執行之聲請駁回。
　　事實及理由
壹、原告主張：
一、被告自民國 (下同)八十三年間起向原告陸續借款，並約明
    利息按新臺幣 (下同)每萬元每月二百一十元計算，每二月
    付利息一次，迄至八十五年十二月二十八日時，被告積欠原
    告之借款本金為三百五十萬元，因被告未按期清償利息，經
    原告催討，被告始於八十九年一月二十八日出具承諾書表示
    願於八十九年二月清償八十萬元，餘款自八十九年三月起按
    月清償，承諾書上之八十萬元，為被告積欠原告三百五十萬
    元中的一部分，惟被告並僅清償部分利息，並未清償上開三
    百五十萬元借款本金。
二、原告所提出之明細表上所列金額均係被告清償利息之紀錄。
    被告於九十四年五月二十六日所提出之交易明細資料上所列
    的款項，其中八十七年六月二十八日的三十萬元客票部分，
    原告查無受領紀錄，八十九年一月十二日五萬元匯款部分，
    原告亦查無受領資料，其他交易明細資料均屬正確，惟其中
    所列之付款紀錄，係被告應給付原告之利息，但其中八十六
    年十月三十日三十萬一千元部分係清償另一筆借款的本金，
    不在上開三百五十萬元借款債務內，其他均是清償利息。又
    被告所提出之交易明細資料，其中八十七年六月二十八日的
    三十萬元客票部分，原告查無受領紀錄，八十九年一月十二
    日五萬元匯款部分，原告亦查無受領資料，其他交易明細資
    料均屬正確。
三、原告並未委託被告設計室內及裝璜，但被告在原告建物興建
    工程之貼磁磚項目部分有提供意見，原告建物之裝潢設計事
    務，係由原告委請建築師設計，並非由被告所設計。
四、綜上所述，被告尚積欠原告三百五十萬元借款本金，原告先
    就其中部分請求被告清償，爰聲明：(一)、被告應給付原告八
    十萬元，及自八十九年三月一日起至清償日止，按年息百分
    之五計算之利息。(二)、訴訟費用由被告負擔。(三)、原告願供
    擔保請准宣告假執行。
貳、被告抗辯：
一、被告曾向原告借款，迄至八十五年十二月二十八日時，被告
    積欠原告之借款本金為三百五十萬元。被告係從事室內裝璜
    設計業，原告所興建之建物均委託被告設計，被告未向原告
    收取設計費、監工費等，所以原告未向被告收取借款之利息
    ，以做為報酬，因為被告有提供勞務給原告，所以約定無息
    ，雙方有約定以勞務抵利息，被告為原告提供勞務時間長達
    一年多，以當時設計費行情論大約有七、八十萬元，目前行
    情與當年行情相當。
二、原告所提出之承諾書之八十萬元，並非在原本借款三百五十
    萬元內，被告向原告借款時並未約定利息。被告欲以該承諾
    書向原告再借款項，惟未借得款項。
三、被告於九十四年五月二十六日所提出之交易明細資料上所列
    的款項，均係清償原告借款本金，被告業已清償原告全部借
    款債務。
四、綜上所述，爰聲明：(一)、原告之訴駁回。(二)、訴訟費用由原
    告負擔。
參、兩造所不爭執之事項：
一、原告所提出之承諾書係屬實在。
二、被告於八十五年十二月二十八日積欠原告之借款本金為三百
    五十萬元。
三、被告提出之交易明細資料中，除八十七年六月二十八日之三
    十萬元、八十九年一月十二日五萬元部分外，其他交易明細
    資料均屬正確，原告及李裕雄有於交易明細資料上所示之時
    間自被告收受明細上所列之款項。
四、卷附三信商業銀行所檢附票號ＨＡ0000000、面額三
    十萬元之支票影本係屬實在。
參、得心證之理由：
一、被告於八十五年十二月二十八日積欠原告之借款本金為三百
    五十萬元，已如兩造所不爭執之事項第二項所述，當屬可信
    。
二、原告主張此項借款，其利息按每萬元每月二百一十元計算，
    每二月付利息一次，被告則抗辯：兩造約定上開借款並無利
    息等語。經查：
(一)、一般民間借貸，其借貸之金額達三百五十萬元者，清償時應
    係以大額整數付款，較合常情，而依被告所提出之交易明細
    表所載，其中之付款金額，有一十四萬九千四百五十元、七
    萬三千五百元、六萬七千二百元、六萬九千四百四十元、六
    萬五千一百元等金額，此金額衡之以被告積欠原告之本金額
    達三百五十萬元等情以觀，其清償之本意應非供作清償本金
    之用，被告抗辯上開三百五十萬元之借款無利息之約定，與
    常情不合。
(二)、而原告主張兩造上開利息之約定，依其約定利率，其每月利
    息為七萬三千五百元，此情節與被告所提出之交易明細表上
    載明被告於八十六年度有三筆七萬三千五百元之清償紀錄相
    符合。
(三)、依被告所提出之交易明細表所載，被告於八十七年六月二十
    八日清償原告三十萬元，如將此三十萬元先抵充借款本金，
    所餘三百二十萬元，依原告主張之上開利率計算息，則月息
    為六萬七千二百元，而被告亦確有於八十七年七月二日、八
    月二十八日分別給付原告六萬七千二百元之紀錄。
(四)、且原告主張之利率，與一般民間借貸利率，亦屬相當，可見
    原告主張兩造之消費借貸債務，係有約定利息，其利息按每
    萬元每月二百一十元計算，每二月付利息一次之事實，應可
    信為真實。
三、被告又抗辯：其係從事室內裝璜設計業，原告所興建之建物
    均委託被告設計，被告未向原告收取設計費、監工費等，所
    以原告未向被告收取借款之利息，以做為報酬，因為被告有
    提供勞務給原告，所以約定無息，雙方有約定以勞務抵利息
    等語。惟原告否認其委任被告從事室內裝璜設計業務之事實
    ，被告復未能舉證以證明此項有利於己之事實存在，被告據
    以抗辯，並非可採。
四、被告提出之交易明細資料中，其中列明被告各次給付與原告
    之款項，惟原告否認其中八十七年六月二十八日之三十萬元
    付款紀錄、八十九年一月十二日五萬元之付款紀錄，其餘付
    款紀錄，係屬正確，已如兩造所不爭執之事項第三項所述。
    經本院函請三信商業銀行、復華商業銀行查詢相關之支票及
    交易明細資料結果，原告確有於八十七年六月二十九日取得
    並兌領由訴外人所簽發及由被告所背書之面額三十萬元支票
    一紙，惟原告並未於八十九年一月十二日自被告受領五萬元
    ，故被告各次給付與原告之款項，除八十九年一月十二日之
    五萬元之付款紀錄外，其餘應按被告提出之交易明細資料所
    載認定。
五、按約定利率，超過週年百分之二十者，債權人對於超過部分
    之利息，無請求權；債權人除前條限定之利息外，不得以折
    扣或其他方法，巧取利益；利息不得滾入原本再生利息，民
    法第二百零五條、第二百零六條、第二百零七條第一項定有
    明文。復按「民法第二百零五條既已立法限制最高利率，明
    定債權人對於超過週年百分之二十部分之利息無請求權，則
    當事人將包含超過週年百分之二十部分之延欠利息滾入原本
    ，約定期限清償，其滾入之利息數額，仍應受法定最高利率
    之限制。故債權人對於滾入原本之超過限額利息部分，應認
    仍無請求權，以貫徹『防止重利盤剝，保護經濟弱者之立法
    目的』。又債之更改，固在消滅舊債務，以成立新債務，惟
    超過限額部分之利息，法律既特別規定債權人對之無請求權
    ，債權人自不能以債之更改方式，使之成為有請求權，否則
    無異助長脫法行為，難以保護經濟上之弱者。」，最高法院
    九十一年度臺簡抗字第四九號民事裁判意旨可資參照。本件
    原告與被告約定之上開利率，計年息為百分之二十五點二，
    已逾最高年息之限制，原告對於超過年息百分之二十部分之
    利息，對被告無請求權存在，被告既主張其給付與原告之款
    項係抵充借款本金，則被告所為清償逾三百五十萬本金之年
    息百分之二十部分，應認係抵充清償借款本金。至於原告主
    張被告於八十六年十月三十日給付與原告之三十萬一千元部
    分係清償另一筆借款的本金，不在上開三百五十萬元借款債
    務內等語，惟被告否認有其他借款債務之存在，原告並未能
    舉證以證明此項有利於原告之事實，應認被告於八十六年十
    月三十日給付與原告之三十萬一千元，係清償上開三百五十
    萬元借款債務。茲參照上開說明，並依民法第三百二十三條
    所定：「清償人所提出之給付，應先抵充費用，次充利息，
    次充原本；其依前二條之規定抵充債務者亦同。」規定及民
    法第三百二十二條所定：「清償人不為前條之指定者，依左
    列之規定，定其應抵充之債務：一債務已屆清償期者，儘先
    抵充。二債務均已屆清償期或均未屆清償期者，以債務之擔
    保最少者，儘先抵充；擔保相等者，以債務人因清償而獲益
    最多者，儘先抵充；獲益相等者，以先到期之債務，儘先抵
    充。三獲益及清償期均相等者，各按比例，抵充其一部。」
    將被告各次清償之給付，按給付時之權利義務狀態，依序抵
    充先到期利息債務，如有剩餘，再抵充先期本金債務後，被
    告積欠原告之本息情形如附表二所示。經將被告之給付抵充
    借款本息債務後，被告迄今仍積欠原告本金二百六十一萬八
    千三百六十四元及八十九年之利息四萬三千六百七十三元與
    九十一年以後之利息，以被告於八十九年度應支付與原告之
    利息五十二萬三千六百七十三元計算，被告於八十九年尚有
    三十點四四日之利息未付｛計算公式：43673÷523673×365
    ＝30.44｝，以此推算，被告已清償原告迄至八十九年十一
    月三十日止之利息，其餘之利息則未支付。從而，原告本於
    消費借貸之法律關係，求為判決如原告訴之聲明，其中如主
    文第一項所示之部分，核屬正當，應予准許，逾此範圍，係
    無理由，應予駁回。
六、至於原告所提出之承諾書上所載之八十萬元款項，原告主張
    係三百五十萬元借款之一部分，被告抗辯係三百五十萬元借
    款以外之款項，惟無論如何，兩造均不爭執被告原積欠原告
    之借款本金係三百五十萬元，而非四百三十萬元或二百七十
    萬元，因此，承諾書上所載之八十萬元款項究否為三百五十
    萬元借款之一部分，並不影響判決之結果，併此敘明。
七、原告陳明願供擔保以代釋明，聲請宣告假執行，經核其勝訴
    部分，並無不合，爰酌定相當之擔保金額宣告之；至其敗訴
    部分，其假執行之聲請已失所依據，應予駁回。又核本件有
    准被告預供擔保免為假執行之必要，爰依職權酌定相當之擔
    保金額准許之。
八、據上論結，本件原告之訴一部為有理由，一部為無理由，應
    依民事訴訟法第三百九十條第二項、第三百九十二條第二項
    、第七十九條，判決如主文。
中　　華　　民　　國　　94　　年　　7　　月　　28　　日
　　　　　　　　　臺灣臺中地方法院民事第三庭
                      法  官  羅永安
右正本證明與原本無異。
如不服本判決，應於送達後二十日內向本院提出上訴狀 (須附繕
本)。
中　　華　　民　　國　　94　　年　　7　　月　　28  　日
                      書記官
附表一：被告應賠償原告之訴訟費用
┌──┬────────┬───────────┬──┐
│編號│訴訟費用項目名稱│金額：新臺幣＼元      │備註│
├──┼────────┼───────────┼──┤
│一  │第一審裁判費    │捌仟柒佰元            │    │
├──┼────────┼───────────┼──┤
│二  │訴訟費用總額    │捌仟柒佰元            │    │
└──┴────────┴───────────┴──┘
附表二：
┌──┬──────┬────┬────┬──────┐
│年度│當年度各次清│當年度應│被告清償│本年度      │
│    │償日期暨各次│清償利息│之款項抵│最終之      │
│    │清償金額    │總額    │充借款本│借款本      │
│    │            │        │金之金額│金額        │
├──┼──────┼────┼────┼──────┤
│八十│86,5,15-  │700000  │896450- │0000000-    │
│六  │  149450    │        │700000= │196450=     │
│    │86,7,26-  │        │196450  │0000000     │
│    │  149500    │        │        │            │
│    │86,8,30-  │        │        │            │
│    │  76000     │        │        │            │
│    │86,10,1-  │        │        │            │
│    │  73500     │        │        │            │
│    │86,10,3-  │        │        │            │
│    │  73500     │        │        │            │
│    │86,10,30- │        │        │            │
│    │  301000    │        │        │            │
│    │86,12,2-  │        │        │            │
│    │  73500     │        │        │            │
│    │合計896450  │        │        │            │
├──┼──────┼────┼────┼──────┤
│八十│87,4,15-  │660710  │0000000-│0000000-    │
│七  │  150000    │        │660710= │536330=     │
│    │87,4,24-  │        │536330  │0000000     │
│    │  150000    │        │        │            │
│    │87,6,28-  │        │        │            │
│    │  300000    │        │        │            │
│    │87,7,2-   │        │        │            │
│    │  67200     │        │        │            │
│    │87,7,31-  │        │        │            │
│    │  69440     │        │        │            │
│    │87,8,27-  │        │        │            │
│    │  263000    │        │        │            │
│    │87,9,28-  │        │        │            │
│    │  67200     │        │        │            │
│    │87,10,28- │        │        │            │
│    │  65100     │        │        │            │
│    │87,12,28- │        │        │            │
│    │  65100     │        │        │            │
│    │合計0000000 │        │        │            │
├──┼──────┼────┼────┼──────┤
│八十│88,1,27-  │553444  │702300- │0000000-    │
│八  │  65100     │        │553444= │148856=     │
│    │88,3,2-   │        │148856  │0000000     │
│    │  58800     │        │        │            │
│    │88,4,7-   │        │        │            │
│    │  65100     │        │        │            │
│    │88,5,18-  │        │        │            │
│    │  129000    │        │        │            │
│    │88,7,9-   │        │        │            │
│    │  128100    │        │        │            │
│    │88,8,26-  │        │        │            │
│    │  128100    │        │        │            │
│    │88,11,1-  │        │        │            │
│    │  128100    │        │        │            │
│    │合計702300  │        │        │            │
├──┼──────┼────┼────┼──────┤
│八十│89,6,17-  │523673  │0       │0000000     │
│九  │  90000     │        │(尚欠利 │            │
│    │89,6,30-  │        │息523673│            │
│    │  10000     │        │-200000=│            │
│    │89,9,11-  │        │323673) │            │
│    │  50000     │        │        │            │
│    │89,11,1-  │        │        │            │
│    │  50000     │        │        │            │
│    │合計200000  │        │        │            │
├──┼──────┼────┼────┼──────┤
│九十│90,2,26-  │523673  │0       │0000000     │
│    │  25000     │        │(尚欠八 │            │
│    │90,3,2-   │        │十九年度│            │
│    │  25000     │        │利息    │            │
│    │90,7,6-   │        │323673 -│            │
│    │  50000     │        │150000= │            │
│    │90,10,17- │        │173673) │            │
│    │  50000     │        │、(尚欠 │            │
│    │合計150000  │        │九十年度│            │
│    │            │        │利息    │            │
│    │            │        │523673) │            │
├──┼──────┼────┼────┼──────┤
│九十│91,1,18-  │523673  │0       │0000000     │
│一  │  30000     │        │(尚欠八 │            │
│    │91,3,29-  │        │十九年度│            │
│    │  25000     │        │利息    │            │
│    │91,4,30-  │        │173673 -│            │
│    │  25000     │        │130000= │            │
│    │91,8,26-  │        │43673)  │            │
│    │  50000     │        │、(尚欠 │            │
│    │合計130000  │        │九十年度│            │
│    │            │        │利息    │            │
│    │            │        │523673) │            │
│    │            │        │、(尚欠 │            │
│    │            │        │九十一年│            │
│    │            │        │度利息  │            │
│    │            │        │523673) │            │
└──┴──────┴────┴────┴──────┘
